臺灣臺中地方法院民事判決　　　　　　100年度家簡上字第2號
上　訴　人　林坤海
　　　　　　林俊雄
　　　　　　何月雲
訴訟代理人　黃信榮
被 上 訴人　林正坤
訴訟代理人　羅宗賢律師
　　　　　　黃雅琴律師
上列當事人間確認公同共有關係存在事件，上訴人對於中華民國
一百年一月二十五日本院臺中簡易庭九十九年度中家簡字第六號
第一審判決提起上訴，本院合議庭於民國一百年七月十四日言詞
辯論終結，判決如下：
    主  文
原判決關於確認被上訴人對坐落臺中市○里區○○段一二三二、
一二三二之四、一二三六、一二三六之一地號四筆土地上，如原
審判決附圖所示面積一七三點四九平方公尺未保存登記建物（門
牌號碼：臺中市○里區○○路一八七巷六號）關於磚造建物部分
（面積四九點五平方公尺）之公同共有關係存在部分，暨該部分
訴訟費用之裁判，均廢棄。
上開廢棄部分，被上訴人在第一審之訴駁回。
其餘上訴駁回。
上開廢棄部分之第一、二審訴訟費用由被上訴人負擔；上開駁回
上訴部分之第二審訴訟費用由上訴人各負擔三分之一。
    事實及理由
壹、被上訴人方面：
一、被上訴人於原審起訴主張：
  (一)緣坐落臺中市○里區○○段一二三二號土地上如原審判決附
    圖所示面積一七三點四九平方公尺未辦第一次所有權登記建
    物（門牌號碼：為臺中市○里區○○路一八七巷六號，稅籍
    號碼：0000-0000000號，以下簡稱：系爭建物），係被上訴
    人祖父即被繼承人林火（民國五十七年四月二十九日歿）生
    前所建造，並留給四個兒子居住。該四個兒子均在系爭建物
    居住、結婚及養育兒女（長子幼亡），次子即訴外人林成發
    原居住三合院左邊，後改住三合院右邊，三子即訴外人林清
    泉（被上訴人之父）居住三合院左邊及左廂房，四子即訴外
    人林淵南住三合院右廂房（西邊），五子即訴外人林錫乾住
    三合院左廂房之東邊（後面），中間公廳係神明廳及祖先牌
    位，乃四兄弟共同祭祀之用，被繼承人林火不可能把房屋單
    獨贈與給二子即訴外人林成發，而又分配給四個兒子共同居
    住及共同使用公廳祭祀祖先，由房屋之使用狀況可知乃訴外
    人林成發、林清泉、林淵南、林錫乾四兄弟因繼承而取得系
    爭建物公同共有權。
  (二)按繼承乃法律規定，當然繼承，無待於任何要式行為，四兄
    弟均未拋棄繼承，因此林成發、林清泉、林淵南、林錫乾四
    兄弟因繼承而取得被繼承人林火生前建造之三合院及廂房之
    所有權，乃法理所當然。被上訴人係林清泉之子，當然又因
    繼承林清泉而就系爭建物之事實上處分權具有公同共有關係
    ，無待任何登記。
  (三)上訴人何月雲係鈞院九十七年執梅字九四０二三號拍賣抵押
    物案件之拍定人，在拍賣公告上也註明「拍賣土地查封時，
    據債權人稱其上有未辦保存登記建物，占用法律關係由應買
    人自理，本件係拍賣應有部分，拍定後不點交，共有人就其
    共有標的有優先承買權」，因此上訴人何月雲只買到土地應
    有部分，而未買到系爭建物之事實上處分權。上訴人林坤海
    又將其土地應有部分出售給訴外人張鮮燕，而上訴人林坤海
    及何月雲有意拆除系爭建物。故被上訴人就系爭建物之公同
    共有之事實上處分權有不安之危險，此危險必須以確認之訴
    解決，因此有提起本件確認之訴之必要等語。
二、被上訴人於本院補充陳述：
  (一)依原審卷附稅籍編號0000-0000000號建物之稅籍資料顯示於
    五十七年上期即課徵房屋稅，其課徵範圍包括磚造48.6 平
    方公尺之房屋，故非如上訴人所言係六十三年一月才課徵磚
    造之房屋稅。
  (二)被上訴人向地政機關調取相關資料顯示在明治四十年三月二
    十七日時於「草湖庄百參五番」土地上有自造茅葺兩棟，顯
    示於被繼承人林火死亡前即有兩棟房屋存在，依常理其後應
    係被繼承人林火整修該房屋，故於原審判決所附之測量圖所
    示之房屋均屬被繼承人林火所有，而由其繼承人共同繼承。
  (三)上訴人主張原審判決所附之測量圖所載關於四九點五平方公
    尺之磚造建物係訴外人林成發所興建，惟未提出相關證據，
    被上訴人否認之。又若該磚造建物確為訴外人林成發所興建
    ，則何以訴外人林成發死亡後，包括上訴人林坤海在內之繼
    承人未辦理繼承登記，而將稅籍資料變更為訴外人林成發之
    繼承人所有。
  (四)系爭建物磚造部分掛有用電電號00-00-0000-00-0號之電錶
    ，依臺灣電力股份有限公司回函，該電號係於四十七年五月
    裝錶用電，並於八十三年八月六日將地址更正為臺中市○里
    區○○路一八七巷二號。另觀諸上訴人林坤海、林俊雄之母
    即訴外人林魏不之戶籍資料，顯示訴外人林魏不設籍於臺中
    市○里區○○路一八七巷二號，且該址於八十三年五月一日
    整編前，原為「東湖路六十九巷一號」，對照臺灣電力股份
    有限公司回函所示用電電號00-00-0000-00-0號之電錶於八
    十三年八月六日更正為臺中市○里區○○路一八七巷二號，
    顯見用電電號00-00-0000-00-0號之電錶係因八十三年五月
    一日門牌整編，而將用電地址更正為臺中市○里區○○路一
    八七巷二號。換言之，電號00-00-0000-00-0號之用電地址
    原為「臺中縣大里市○○路六十九巷一號」。又門牌臺中縣
    大里市○○路六十九巷一號之門牌號碼係於五十九年七月十
    六日由「草湖路六十號」整編而來，故可知系爭建物磚造部
    分最原始之門牌號碼應為「草湖路六十號」，並至遲於四十
    七年五月間即興建完成申請用電。此外，臺中市政府地方稅
    務局大屯分局一百年四月八日回函所附之稅籍證明書顯示門
    牌「臺中市○里區○○里○○路一八七巷六號」之建物包含
    系爭建物磚造部分（四八點六平方公尺），且其所附之房屋
    稅籍登記表亦記載「大里鄉○○村○○路六鄰六十號」、「
    五十九年七月整編東湖路六十九巷一號」、「林成發等四人
    」等資訊，與臺灣電力公司回函所示電號00-00-0000-00-0
    號之電錶於四十七年五月裝裱用電對照，顯見系爭建物磚造
    部分至遲於四十七年五月即已興建完成，適時被繼承人林火
    尚未死亡。故系爭建物磚造部分應係被繼承人林火於生前所
    興建等語。
貳、上訴人方面：
一、上訴人於原審則以下詞置辯：
  (一)因被繼承人林火生前疼愛上訴人林坤海、原審被告林金浩、
    林瑤基，故於五十二年七月二十七日將系爭建物及其所坐落
    之土地贈與上訴人林坤海、原審被告林金浩、林瑤基而辦理
    移轉登記。故系爭建物已非屬全體繼承人之公同共有，被上
    訴人所主張之公同共有關係已不存在。
  (二)被上訴人與其父即訴外人林清泉於被繼承人林火在世時，在
    外奔波事業，對於祖嗣之家產，從未過問；訴外人林成發、
    林清泉、林淵楠與林錫乾對於被繼承人林火生前所為之贈與
    從未反對，也未曾發生爭執。
  (三)被上訴人於九十一年至九十二年間回來爭取土地及建物，原
    審被告因被上訴人為親戚關係故將土地部分持分於九十一年
    十二月三十一日移轉登記予被上訴人，並任由被上訴人在其
    持有部分土地上興建建物。由此可知，被上訴人繳納房屋稅
    係因增建鋼鐵造建物而須繳交稅金，與實際是否持有所有權
    有別等語。
二、上訴人於本院補充陳述：
  (一)原審判決附圖所示計有土造建物一二三點九八七五平方公尺
    ，及磚造建物四九點五平方公尺，合計一七三點四九平方公
    尺。土造建物確實為被繼承人林火所建，而為兩造共同繼承
    ，然就磚造建物部分，依上訴人於原審所提出之房屋稅籍證
    明書記載，納稅義務人為訴外人林成發，課稅期間為六十三
    年一月，顯見該磚造建物落成於六十二年間，而被繼承人林
    火於五十七年四月二十九日即已死亡，故該磚造建物並非被
    繼承人林火所建造，非屬被繼承人林火之遺產，原審不察，
    竟認定磚造建物為被繼承人林火所建，進而確認被上訴人對
    此磚造建物之共有關係存在，顯有違誤。
  (二)觀諸被上訴人於原審所提出之稅籍號碼0000-0000000號建物
    之稅籍資料，乃將土造及磚造房屋同列為課稅標的，並未如
    上訴人於原審所提出之臺中縣地方稅務局房屋稅籍證明書明
    確顯示土造及磚造房屋之課稅年份，自應以上訴人所提出之
    房屋稅籍證明書作為磚造房屋課稅起算之依據。
  (三)被上訴人主張磚造房屋係被繼承人林火所有，並提出向地政
    機關調取於明治四十年三月二十七日作成之地上物證明書為
    證，惟觀諸此證明書之記載，房屋皆為土角造房屋，並未提
    及磚造房屋。故該證明書僅能證明被繼承人林火死亡前即有
    二棟房屋存在，惟就磚造房屋是否為被繼承人林火所有並無
    任何證明力。被上訴人主張磚造房屋部分，屬兩造訴訟標的
    實無理由，應僅就土造房屋部分，確認兩造是否有公同共有
    關係。
參、原審為上訴人敗訴之判決，上訴人不服提起上訴，並上訴聲
    明：(一)原判決廢棄。(二)被上訴人在第一審之訴之駁回。
    被上訴人則答辯聲明：上訴駁回。
肆、兩造不爭執之事實：
一、被繼承人林火於五十七年四月二十九日死亡。
二、上訴人林坤海、林俊雄及被上訴人分別為被繼承人林火之繼
    承人之繼承人，而得繼承被繼承人林火之遺產。
三、系爭建物關於土造部分（一二三點九八七五平方公尺），為
    被繼承人林火死亡前所建造，且並未辦理第一次所有權登記
    。
四、系爭建物坐落臺中市○里區○○段一二三二、一二三二之四
    、一二三六、一二三六之一地號四筆土地。
伍、本件爭點：
一、系爭建物關於磚造部分（四九點五平方公尺），是否為被繼
    承人林火死亡前所建造，而屬遺產？或應為被繼承人林火死
    亡後所建造，而非屬遺產？
二、系爭建物之事實上處分權是否已於被繼承人林火死亡前，即
    贈與上訴人林坤海、訴外人林金浩、林瑤基，而非屬被繼承
    人林火之遺產？
陸、得心證之理由：
  (一)上訴人主張：系爭建物磚造部分（四九點七五平方公尺），
    係在被繼承人林火死亡後所興建，非屬被繼承人林火之遺產
    ，故被上訴人對系爭建物磚造部分，並未因繼承而存在公同
    共有關係之事實，雖為被上訴人所否認。惟上訴人主張之上
    開事實，業據其提出八十九年、九十八年房屋稅籍證明書（
    記載系爭建物磚造部分之起課日期為六十三年一月）為證。
    至被上訴人則辯稱：系爭建物磚造部份至遲應於五十七年年
    初（被繼承人林火死亡前），即已興建完成云云，並提出臺
    中縣稅捐稽處大屯分處七十七年八月三十日稅屯二字第二九
    八四六號函（記載系爭建物磚造部分之起課日期為五十七年
    上期）為證。
  (二)經本院向臺中市政府地方稅務局大屯分局，函查稅籍編號：
    00000000000之系爭建物，有關記載為磚造四八點六平方公
    尺（經測量後，實為四九點五平方公尺）部分之起課日期，
    為何被上訴人所提出之上開七十七年間函所載之起課日期，
    與上訴人提出之上開八十九、九十八年房屋稅籍證明書所載
    之起課日期，有所不同？該分局函覆稱：「經查旨揭房屋磚
    造面積48.6平方公尺起課日期，依本局房屋稅籍登記表內之
    房屋現值核計表記載正確應為六十三年一月起課。至七十七
    年八月三十日稅屯二字第二九八四六號函所載起課日期係列
    示土造房屋部分，依房屋稅計課紀錄表項別五十七年上期起
    課，應屬誤植。土造部分起課年月正確為四十五年一月」等
    情，有臺中市政府地方稅務局大屯分局一百年四月八日中市
    稅屯分字第一００五三五九三九八號函文暨所附房屋稅籍證
    明書及相關房屋稅籍紀錄各一份在卷可稽。準此，系爭建物
    磚造部分之房屋稅起課日期，應為上訴人所主張之六十三年
    一月，而非被上訴人所主張之五十七年年初。故被上訴人就
    此部分之主張，尚非可取。至被上訴人固提出明治時期之土
    地登記簿，欲證明：於明治四十年三月二十七日在「草湖庄
    百參拾五番」土地上，有自造茅葺兩棟之事實。惟該登記簿
    日期已久遠，自難徒憑此一文書，即率認其所記載之「自造
    茅葺兩棟」即屬系爭建物之前身，自難憑資據為被上訴人有
    利之認定。
  (三)被上訴人雖提出系爭建物關於磚造房屋部分，掛有用電電號
    ：00-00-0000-00-0號之電錶照片一張，欲證明：系爭建物
    磚造部分早於四十七年五月裝電錶以前，即已建造完成之事
    實。被上訴人該部分主張已為上訴人所否認。經本院向臺灣
    電力股份有限公司函查上開電號之裝錶時間。該公司回函覆
    稱：「該電號於四十七年五月裝表供電，嗣於八十三年八月
    六日地址更正為臺中市○里區○○路一八七巷二號，但申請
    用電原始憑証，因已逾保存期限銷毀，無法提供」等情，有
    臺灣電力股份有限公司南投區營業處一百年五月二十四日Ｄ
    南投字第一０００五００二九六一號函在卷可憑。依被上訴
    人所提出之電錶照片，並無顯示門牌號碼。且觀諸卷附被上
    訴人所提之門牌證明書所載，原「草湖路六十號」之門牌，
    自八十三年五月一日起，變更為「東湖路一八七巷『六號』
    」迄今，與上開用電電號：00-00- 0000-00-0電錶係於八十
    三年八月六日始更正之地址「東湖路一八七巷『二號』」，
    並不相符合。故尚難徒憑被上訴人所提上開照片，即率認系
    爭建物磚造部分（四九點五平方公尺）係於四十七年五月間
    即興建完成，並申請用電。從而，被上訴人此部分主張，亦
    核無足採。
  (四)基上等情，上訴人主張：系爭建物磚造部分（四九點五平方
    公尺）並非被繼承人林火於五十七年四月二十九日死亡以前
    所建造，故系爭建物磚造部分自非屬被繼承人林火之遺產之
    事實，應堪信為真實。
  (五)另上訴人主張：被繼承人林火生前因疼愛上訴人林坤海、訴
    外人林金浩、林瑤基，故於五十二年七月二十七日已將系爭
    建物之事實上處分權，贈與予該三人之事實，已為被上訴人
    所否認。上訴人就此有利於己之事實，並未提出相關證據證
    明。是依舉證責任分配法則，自難信上訴人此部分之主張為
    真實。
  (六)綜上所述，系爭建物磚造部分（四九點五平方公尺），既無
    從證明係在被繼承人林火死亡前所建造，自難認屬被繼承人
    林火之遺產，而非得由被上訴人予以繼承。準此，被上訴人
    請求確認被上訴人對系爭建物磚造部分之公同共有關係（事
    實上處分權）存在，為無理由，應予駁回。故原審就關於系
    爭建物磚造部分，為被上訴人勝訴之判決，自有未洽。上訴
    意旨就此部分指摘原判決不當，求予廢棄改判，為有理由，
    自應由本院就原審關於此部分之判決，予以廢棄，並駁回被
    上訴人該部分在第一審之訴。至於系爭建物土造部分（一二
    三點九八七五平方公尺），原審判准確認被上訴人就該部分
    之公同共有關係（事實上處分權）存在，理由雖或有不同，
    但結論與本院上開認定並無不同。故上訴意旨就此部分請求
    予以廢棄，為無理由，應予駁回。至關於系爭建物係坐落臺
    中市○里區○○段一二三二、一二三二之四、一二三六、一
    二三六之一地號四筆土地，原審判決將之誤載為僅坐落臺中
    市○里區○○段一二三二地號，此部分應予更正，附予敘明
    。
柒、據上論結，本件上訴為一部有理由，一部無理由，依民事訴
    訟法第四百三十六條之一第三項、第四百四十九條第二項、
    第四百五十條、第七十八條、第八十五條第一項前段，判決
    如主文。
中    華    民    國   100    年    7     月    28    日
                  家事法庭   審判長法  官  楊熾光
                                   法  官  涂秀玲
                                   法  官  唐敏寶
正本證明與原本無異。
不得上訴。
中    華    民    國   100    年    7     月    28    日
                                   書記官  丁文宏